ACORDAO-COMPLETO-2543106

ACÓRDÃO 1631/2023 ATA 4/2023 - PRIMEIRA CÂMARA

VISTOS, relatados e discutidos estes autos de recurso de reconsideração interposto por Antônio Nilton de Albuquerque contra o Acórdão 13382/2021-TCU-Primeira Câmara, da relatoria do E. Ministro-Substituto Augusto Sherman, que julgou irregulares as suas contas, condenou-o ao pagamento do débito e aplicou-lhe as multas dos artigos 57 e 58 da Lei 8.443/1992;
ACORDAM os Ministros do Tribunal de Contas da União, reunidos em sessão da Primeira Câmara, diante das razões expostas pelo Relator, em:
9.1. conhecer do recurso de reconsideração para, no mérito, negar-lhe provimento; e
9.2. dar ciência ao recorrente e demais interessados.

Recurso de reconsideração interposto por Antonio Nilton de Albuquerque

Primeira Câmara

Município de Nova Esperança do Piriá/PA.

3. Interessados/Responsáveis/Recorrentes:
3.1. Interessados: Instituto Nacional de Colonização e Reforma Agrária (00.375.972/0001-60); Superintendência Regional do Incra em Belém/PA (00.375.972/0003-22).
3.2. Responsáveis: Antonio Nilton de Albuquerque (XXX.171.978-XX); Prefeitura Municipal de Nova Esperança do Piriá - PA (84.263.862/0001-05).
3.3. Recorrente: Antonio Nilton de Albuquerque (XXX.171.978-XX).

13.1. Ministros presentes: Benjamin Zymler (na Presidência) e Jorge Oliveira.
13.2. Ministros-Substitutos convocados: Augusto Sherman Cavalcanti e Weder de Oliveira (Relator).

WEDER DE OLIVEIRA

Ministro-Substituto Augusto Sherman Cavalcanti.

Adoto, como relatório, a instrução elaborada no âmbito da Secretaria de Recursos (peças 94-95) , que contou com a anuência do Ministério Público junto ao TCU (peça 96) . 
"INTRODUÇÃO
1. Trata-se de recurso de reconsideração (peça 71) interposto por Antônio Nilton de Albuquerque, contra o Acórdão 13382/2021-TCU-Primeira Câmara, Ministro-Substituto Relator Augusto Sherman Cavalcanti (peça 66) .
1.1. Reproduz-se a seguir a decisão ora atacada: 
VISTOS, relatados e discutidos estes autos de Tomada de Contas Especial instaurada pela Superintendência Regional do Instituto Nacional de Colonização e Reforma Agrária (Incra) no Pará, em desfavor de Antônio Nilton de Albuquerque, Prefeito de Nova Esperança do Piriá/PA na gestão 2009-2012, em razão da impugnação total das despesas do Convênio CRT/PA 65.885/2010 (Siafi/Siconv 738845/2010) , 
ACORDAM os Ministros do Tribunal de Contas da União, reunidos em sessão de 1ª Câmara, ante as razões expostas pelo Relator, em: 
9.1. julgar irregulares as contas de Antônio Nilton de Albuquerque e do Município de Nova Esperança do Piriá/PA, com fulcro nos arts. 1º, inciso I, 16, inciso III, alínea "c", da Lei 8.443/1992, condenando-os, com base nos arts. 19, caput, e 23, inciso III, da mesma Lei, c/c com arts. 210 e 214, inciso III, do Regimento Interno, ao pagamento das quantias a seguir discriminadas, com a fixação do prazo de quinze dias, a contar da notificação, para comprovar, perante o Tribunal (art. 214, inciso III, alínea "a", do Regimento Interno) , o recolhimento da dívida aos cofres do Instituto Nacional de Colonização e Reforma Agrária (Incra) , atualizada monetariamente e acrescida dos juros de mora, calculados a partir da respectiva data de ocorrência, até a data dos recolhimentos, na forma prevista na legislação em vigor: 
9.1.1. Débito imputado ao Município de Nova Esperança do Piriá/PA:
	Processo
	Valor Original (R$) 
	Data da Ocorrência

	TC Processo 008.440/2018-2 
	1.054,79
	31/12/2012

	TC Processo 008.445/2018-4
	3.636,32
	05/10/2012

	TC Processo 008.445/2018-5
	25,69
	26/12/2012

	TC Processo 008.470/2018-9 
	10.099,69
	02/10/2012

	TC Processo 008.470/2018-10
	255,34
	31/12/2012

9.1.2. Débito imputado ao Sr. Antônio Nilton de Albuquerque:
	Processo
	Valor Original (R$) 
	Data da Ocorrência

	Processo 007.192/2018-5 
	35.300,00
	11/10/2011

9.2. aplicar a Antônio Nilton de Albuquerque, com fundamento no art. 19, caput, da Lei 8.443/1992, multa individual prevista no art. 57 da mesma Lei, c/c art. 267 do Regimento Interno do TCU, nos valor de R$ 7.000,00, fixando-lhe o prazo de quinze dias, a contar da notificação, para que comprove, perante este Tribunal, o recolhimento da dívida aos cofres do Tesouro Nacional (art. 214, inciso III, alínea "a", do Regimento Interno) , atualizada monetariamente desde a data deste Acórdão até a data do efetivo recolhimento, se for paga após o vencimento, na forma da legislação em vigor; 
9.3. aplicar a Antônio Nilton de Albuquerque a multa prevista no art. 58, inciso II, da Lei 8.443/92, c/c art. 268, inciso II, do Regimento Interno do TCU, por ato praticado com grave infração à norma legal, de natureza operacional, no valor de R$ 2.000,00 (dois mil reais) , fixando-lhe o prazo de quinze dias, a contar da notificação, para que comprove, perante este Tribunal, o recolhimento da dívida aos cofres do Tesouro Nacional (art. 214, inciso III, alínea "a", do Regimento Interno do TCU) , atualizada monetariamente desde a data deste Acórdão até a data do efetivo recolhimento, se for paga após o vencimento, na forma da legislação em vigor; 
9.4. autorizar, desde logo, nos termos do art. 28, inciso II, da Lei 8.443/1992, a cobrança judicial das dívidas, caso não atendidas as notificações; 
9.5. enviar cópia desta deliberação à Procuradoria da República no Estado do Pará, com fundamento no art. 16, § 3º, da Lei 8.443/1992, para o ajuizamento das ações que considerar cabíveis; 
9.6. remeter cópia deste Acórdão ao Incra, e aos responsáveis, para ciência.
HISTÓRICO
2.	 Trata-se de tomada de contas especial instaurada pela Superintendência Regional do Instituto Nacional de Colonização e Reforma Agrária no Pará (Incra-PA) em desfavor de Antônio Nilton de Albuquerque, ex-prefeito do Município de Nova Esperança do Piriá - PA (gestão 2009-2012) , em razão da impugnação das despesas do Convênio CRT/PA 65.885/2010 (Siconv 738.845) .
2.1.	O ajuste, firmado no valor de R$ 622.714,41, sendo R$ 610.260,12 à conta do concedente, teve por objeto a execução de obras de construção/complementação de 15 km de estradas vicinais, em área do Projeto de Assentamento Cidapar - 2ª parte, naquele Município, com vigência de 25/6/2010 a 24/6/2011. O valor foi liberado por meio de quatro ordens bancárias, entre julho de 2011 e junho de 2012 (peça 3, p. 65) .
2.2.	Inicialmente houve o atestado, pelo ente repassador, da execução integral e atingimento dos objetivos do convênio (peça 3, pp. 3-19) . Entretanto, posteriormente, em 17/8/2017, foram identificadas pendências na documentação inerente ao objeto pactuado, as quais foram objeto de notificação ao responsável (peça 3, p. 47-49) . 
2.3.	Diante do não saneamento das irregularidades, instaurou-se a presente TCE. No Relatório do Tomador de Contas Especial (peça 3, pp. 65-81) concluiu-se pelo dano ao erário no valor total dos recursos repassados, imputando-se a responsabilidade a Antônio Nilton de Albuquerque e ao Município de Nova Esperança do Piriá/PA, devido à não aprovação da prestação de contas final, por desconformidades com a legislação vigente
2.4.	Neste Tribunal, após a realização de diligência ao concedente com o objetivo de sanear os autos, concluiu-se que as irregularidades das contas se resumiam em um pagamento de R$ 35.300,00, sem que houvesse o correspondente nexo de causalidade, e o não recolhimento aos cofres do Tesouro da quantia remanescente (R$ 1.228,34, à data de 7/12/2018) .
2.5.	Adicionalmente, foram apensados a este processo os TCs Processo 008.440/2018-2, Processo 008.455/2018-4 e Processo 008.470/2018-9, todos versando sobre convênios celebrados com o referido município para execução de obras de estradas vicinais (Convênios Siconv 770.833/2011, 756.552/2011 e 756.553/2011, respectivamente) . O apensamento foi feito com fundamento no art. 6º, §1º, da IN/TCU 71/2012, tendo em vista a baixa materialidade dos débitos apurados em cada processo. 
2.6.	A Secretaria de Controle Externo de Tomada de Contas Especial (Secex-TCE) promoveu a citação do Sr. Antônio Nilton de Albuquerque e do município, na medida de suas responsabilidades. Realizou, ainda, a audiência do ex-prefeito por irregularidades em dois ajustes: TC Processo 008.470/2018-9, Convênio 756553; e TC Processo 008.440/2018-2, Convênio 770833 (peças 23 e 29-32) . Os responsáveis se mantiveram silentes, configurando, assim, sua revelia.
2.7.	Em consonância com os exames precedentes, o Relator original e o Tribunal julgaram irregulares as contas Antônio Nilton de Albuquerque e do Município de Nova Esperança do Piriá/PA, bem como os condenaram a ressarcir o erário, além de aplicar a Antônio Nilton de Albuquerque penas de multa previstas no art. 57 e 58 da Lei 8.443/1992, nos termos do Acórdão 13382/2021-TCU-Primeira Câmara (peça 66) . 
2.8.	Passa-se ao exame do recurso de reconsideração (peça 71) .  
EXAME DE ADMISSIBILIDADE
3.	Reitera-se o exame preliminar de admissibilidade (peça 80) , com despacho do Exmo. Ministro Relator Walton Alencar Rodrigues (peça 83) , que concluiu pelo conhecimento do recurso de reconsideração interposto por Antônio Nilton de Albuquerque, suspendendo-se os efeitos dos itens 9.1, 9.1.2, 9.2, 9.3 e 9.4 do Acórdão 13382/2021-TCU-Primeira Câmara, eis que preenchidos os requisitos processuais aplicáveis à espécie. 
EXAME DE MÉRITO 
4.	Constitui objeto desta análise definir se:
a) ocorreu a prescrição; e
b) houve a comprovação da boa e regular aplicação dos recursos recebidos por força dos Convênio 73845/2010.
5. Da prescrição
5.1.	Apesar de não suscitado especificamente pelo recorrente, apenas requerendo a comprovação da boa e regular aplicação dos recursos federais, a prescrição, pelo seu caráter público, reconhecível de ofício, e ante o caráter devolutivo pleno do recurso de reconsideração, deve ser analisada pelo Tribunal nessa fase processual.
5.2.	Cabe destacar que foram apensados a este processo os TCs Processo 008.440/2018-2, Processo 008.455/2018-4 e Processo 008.470/2018-9, todos versando sobre convênios celebrados com o referido município para execução de obras de estradas vicinais (Convênios Siconv 770.833/2011, 756.552/2011 e 756.553/2011, respectivamente) . O apensamento foi feito com fundamento no art. 6º, §1º, da IN/TCU 71/2012, tendo em vista a baixa materialidade dos débitos apurados em cada processo.  
5.3.	Em relação ao sr. Antônio Nilton de Albuquerque, rememora-se que sua condenação em débito e aplicação da multa prevista no art. 57 da Lei 8443/1992 ocorreu por força do ajuste em pauta (Convênio Siafi 738845/2010) , enquanto que a multa aplicada prevista no art. 58 da mesma Lei, foi devido à irregularidade pela qual foi chamado em audiência, qual seja, pagamentos realizados à pessoa física, sem que tenham sido firmados contratos para prestação dos serviços objeto dos Convênios Siafi 770833/2012 e 756553/2011 (vide item 2.6 do Histórico) 
Análise
5.4.	No exame da prescrição, a Serur tem adotado os entendimentos detalhados na peça 93, que contém estudo e pronunciamentos anteriores da secretaria sobre o tema. Nessas manifestações estão desenvolvidas as seguintes premissas, que serão utilizadas no presente exame:
a) ao julgar o RE 636.886, o STF conferiu nova interpretação ao art. 37, § 5º, da Constituição Federal, fixando a tese de que "é prescritível a pretensão de ressarcimento ao erário fundada em decisão de Tribunal de Contas";
b) as pretensões punitiva e de ressarcimento devem observar o mesmo regime na atividade de controle externo, dado o objetivo comum da prescrição, de fixar prazo para o Tribunal de Contas agir, para caracterizar o ilícito, identificar seu autor, dimensionar as consequências da conduta e impor as consequências legais, independentemente de tais consequências terem natureza punitiva ou ressarcitória;
c) até que sobrevenha norma específica, entende-se que a prescrição das pretensões punitiva e de ressarcimento, no processo de controle externo, deve observar o regime da Lei 9.873/1999, na linha dos recentes pronunciamentos do STF a respeito. Assim, sem prejuízo de se realizar o exame da prescrição também segundo o prazo decenal previsto no Código Civil, o critério adotado, na formulação da proposta de encaminhamento, será o da Lei 9.873/1999.
Análise da prescrição segundo os critérios do Acórdão 1441/2016-TCU-Plenário:
5.5. 	No que se refere à pretensão punitiva, o TCU tem tradicionalmente aplicado os critérios definidos no Acórdão 1441/2016-TCU-Plenário, que, em incidente de uniformização de jurisprudência, orientou-se pela aplicação do Código Civil. Por este acórdão, em linhas gerais, a prescrição subordinar-se-ia ao prazo geral de dez anos (CC, art. 205) , contado a partir da data da ocorrência do fato e interrompido pelo ato que ordenar a citação, a audiência ou a oitiva da parte. 
5.6. 	Ademais, conforme precedentes abaixo da jurisprudência selecionada, considera-se como data da ocorrência do fato, nos casos de não comprovação da regular aplicação de recursos repassados mediante convênios ou instrumentos congêneres, a data limite para entrega da prestação de contas final ou a data da efetiva entrega antecipada. 
Nos casos de não comprovação da regular aplicação de recursos repassados mediante convênios ou instrumentos similares, a data limite para entrega da prestação de contas final ou a data da efetiva entrega antecipada assinala o marco inicial da contagem do prazo de prescrição da pretensão punitiva do TCU (Acórdão 2278/2019-TCU-Primeira Câmara, Relator: Augusto Sherman) 
Nos casos de não comprovação da regular aplicação dos recursos repassados mediante convênios ou instrumentos similares, a data limite para entrega da prestação de contas final ou a da efetiva entrega antecipada assinala o marco inicial da contagem do prazo decenal de prescrição da pretensão punitiva do TCU (Acórdão 3749/2018-TCU-Segunda Câmara, Relator: Ana Arraes) 
Nos casos de inexecução do objeto pactuado, a data limite para entrega da prestação de contas final ou a data da efetiva entrega antecipada assinala o marco inicial da contagem do prazo decenal de prescrição da pretensão punitiva do TCU (Acórdão 10145/2017-TCU-Segunda Câmara, Relator: Marcos Bemquerer) 
5.7.	Conforme dito alhures, no item 5.3, a condenação em débito e multa do Sr. Antônio Nilton de Albuquerque foi motivada por irregularidades em três convênios, quais sejam:  738845/2010, 770833/2012 e 756553/2011.  Desse modo, para cada convênio será verificado o termo a quo:
- Em relação ao Convênio 738845/2010, tem-se que o prazo final para apresentação das contas findou em 23/8/2011 (60 dias do término da vigência: 24/6/2011 - peça 3, p.65, e prazo de prestação de contas - peça 2, p. 54) e que prestação de contas final foi entregue em 17/8/2017 (peça 3, p. 47) . Portanto, o termo inicial para a contagem do prazo prescricional do Código Civil é a data limite para prestação de contas, qual seja, 23/8/2011.
- Em relação ao Convênio 770833/2012, tem-se que o prazo final para apresentação das contas findou em 13/12/2013 (60 dias do término da vigência: 14/10/2013 - TC Processo 008.440/2018-2, peça 34, e prazo de prestação de contas - TC Processo 008.440/2018-2, peça 6, p. 4) e que prestação de contas final foi entregue em 10/5/2017 (TC Processo 008.440/2018-2, peça 15) . Portanto, o termo inicial para a contagem do prazo prescricional do Código Civil é a data limite para prestação de contas, qual seja, 13/12/2013.
- Em relação ao Convênio 756553/2011, tem-se que o prazo final para apresentação das contas findou em 27/2/2013 (60 dias do término da vigência: 30/12/2012 - TC Processo 008.445/2018-4, peça 35, e prazo de prestação de contas - TC Processo 008.445/2018-4 peça 11, p. 4) e que prestação de contas final foi entregue em 16/5/2017 (peça 19, p.2) . Portanto, o termo inicial para a contagem do prazo prescricional do Código Civil é a data limite para prestação de contas, qual seja, 27/2/2013
5.8.	A aplicação dos critérios citados previamente no item 5.6 ao caso em exame resultou na ausência da prescrição da pretensão punitiva do TCU, uma vez que a data limite para prestação de contas mais antiga, ou seja, mais benéfica para o recorrente, foi 23/8/2011 e o ato de ordenação da citação ocorreu em 13/3/2020 (peça 30) .  Essa também foi a conclusão do decisum condenatório, conforme Relatório da Proposta de Deliberação do Acórdão condenatório (peça 60, p. 9, item 35) , in verbis:
35. No caso em exame, não ocorreu a prescrição em relação ao Sr. Antonio Nilton de Albuquerque, uma vez que as irregularidades sancionadas ocorreram em 11/10/2011 (data de quitação da folha de pagamento do convênio, no valor de R$ 35.300,00 - peça 14, p. 1) , em 31/12/2012 (data da transferência do valor de R$ 10.000,00 para o Sr. Francisco das Chagas da Silva Vasques - peça 50, p. 26, do TC Processo 008.440/2018-2) e em 31/12/2012 (data de transferência do valor de R$ 7.500,00 da conta do convênio para a conta de titularidade do Sr. Francisco das Chagas da Silva Vasques - peça 49 do TC Processo 008.470/2018-9) , e o ato de ordenação da citação e das audiências ocorreram em 31/3/2020 (peça 30) 
5.9. 	Considerando a premissa de que as pretensões punitiva e de ressarcimento se submetem ao mesmo regime, conclui-se que não ocorreu a prescrição para a aplicação de multa e para a condenação ao ressarcimento, caso fossem adotados, para ambos os fins, os parâmetros definidos no Acórdão 1441/2016-TCU-Plenário.
Análise da prescrição pelo regime da Lei 9.873/1999 
Termo inicial:
5.10.	A Lei 9.873/1999, art. 1º, parte final, traz previsão expressa a respeito do início da contagem do prazo prescricional, estabelecendo que o marco inicial será contado da data da prática do ato ou, no caso de infração permanente ou continuada, do dia em que tiver cessado.
5.11.	Ocorre que, recentemente, o Plenário da Suprema Corte se manifestou mais uma vez sobre o tema no julgamento da ADI 5509, ao tratar da constitucionalidade do prazo prescricional e decadencial de cinco anos previsto nos arts. 76, § 5o e 78, § 7o da Constituição do Estado do Ceará. Com esteio no princípio da simetria insculpido no art. 75 da Constituição Federal, o relator, Ministro Edson Fachin, definiu alguns parâmetros para fins de avaliação da incidência do prazo prescricional nos processos conduzidos pelas Cortes de Contas.
5.12.	A ADI 5509 foi manejada contra dispositivos da Constituição do Estado do Ceará e de lei ordinária do referido Estado, que fixaram prazo prescricional no processo do tribunal de contas daquela unidade federativa.
5.13.	Todavia, a discussão travada pela Suprema Corte teve por referência o modelo federal, em função do princípio da simetria, expressamente invocado pelo MPF ao propor a ação, e pelo relator ao analisar o tema. Assim, os fundamentos lançados no julgamento da ADI 5509 repercutem inevitavelmente no processo deste Tribunal.
5.14.	Especificamente sobre a lei de regência e as causas interruptivas da prescrição, o relator, Ministro Edson Fachin, reconheceu que o Supremo Tribunal Federal ainda não havia fixado orientação clara a respeito em processo de caráter geral. Ao fazê-lo, na citada ADI, a orientação do relator foi a de aplicar os vários precedentes daquela Corte em casos concretos, que já sinalizavam para a incidência da Lei 9.873/1999, afastando-se a incidência do art. 205 do Código Civil, como evidenciam as seguintes passagens do voto:
a) "A atividade de controle externo equipara-se, para fins de contagem do prazo prescricional, ao poder de polícia do Estado e, como tal, nos termos do art. 1º da Lei 9.873, de 1999, 'Prescreve em cinco anos a ação punitiva da Administração Pública Federal, direta e indireta, no exercício do poder de polícia, objetivando apurar infração à legislação em vigor, contados da data da prática do ato ou, no caso de infração permanente ou continuada, do dia em que tiver cessado'"; e
b) "Pela mesma razão, incidem as causas legais de interrupção da prescrição, conforme previsão constante do art. 2º da referida Lei".
5.15.	Estabelecida a norma de regência do prazo e das causas interruptivas, o Supremo avançou no debate quanto ao termo inicial da prescrição, fixando regras mais detalhadas a respeito. Com esse fim, estabeleceu tratamento específico para as tomadas de contas especiais, distinguindo aquelas decorrentes de repasses sujeitos a prestação de contas específica e as relativas a situações em que os fatos são normalmente trazidos ao conhecimento dos tribunais de contas por meio de denúncias e representações.
5.16.	Nesse sentido, o voto do Ministro Edson Fachin trouxe uma regra geral e algumas hipóteses de aplicação casuística. Como regra geral, ficou estabelecido que "o termo inicial da contagem do prazo deve ser o da entrada do processo de fiscalização no âmbito do Tribunal de Contas, ou dos órgãos que, por lei, são encarregados pelo controle interno".
5.17.	Essa regra geral teve sua aplicação explicitada para algumas situações particulares, a saber:
a) no caso de omissão de prestação de contas: "o dano a ser apurado pela ausência de prestação de contas tem o lapso prescricional iniciado na data em que as contas deveriam ter sido entregues";
b) na hipótese de irregularidades detectadas no exame da prestação de contas: "o procedimento prévio à instauração da tomada de contas ... deve ser encerrado o quanto antes, sendo que as irregularidades que tenham porventura sido nele identificadas somente terão iniciada a fluência do prazo prescricional após a competente comunicação para o órgão de controle interno ou para o Tribunal de Contas"; e
c) em irregularidades constatadas em fiscalizações, denúncias e representações: "Finalmente, deve-se contar o prazo prescricional a partir da data do conhecimento da irregularidade nos casos em que, por iniciativa própria, o Tribunal realiza auditorias ou inspeções, assim como nos casos em que a ele são diretamente levadas as informações necessárias para a instauração de tomada de contas especial".
5.18.	Dessa forma, na análise da prescrição das pretensões ressarcitória e punitiva será considerado o posicionamento, mormente o mais recente, adotado pelo Supremo Tribunal Federal.
5.19.	No caso em exame, trata-se de recursos transferidos por força de três convênio cujas contas foram julgadas irregulares. 
5.20.	Conforme já explicitado, no julgamento da ADI 5509, da relatoria do Exmo. Ministro Edson Fachin, o Supremo Tribunal Federal, interpretando as normas constitucionais e legais aplicáveis, entendeu que no caso de irregularidades detectadas no exame da prestação de contas: "o procedimento prévio à instauração da tomada de contas ... deve ser encerrado o quanto antes, sendo que as irregularidades que tenham porventura sido nele identificadas somente terão iniciada a fluência do prazo prescricional após a competente comunicação para o órgão de controle interno ou para o Tribunal de Contas".
5.21.	Conforme dito alhures, a condenação do recorrente é motivada por irregularidades em três convênios.  Para presente análise, é necessário destacar que as TCEs dos convênios 738845/2010, 770833/2012 e 756553/2011 foram protocolados nesta Corte em 8/2/2018 (peça 1) , 15/3/2018 (TC Processo 008.440/2018-2, peça 1) e 15/3/2018 (TC Processo 008.445/2018-4, peça 1) , respectivamente. 
5.22.	Dessa forma, o marco inicial para a contagem do prazo prescricional a ser considerado por este Tribunal deve ser a data de 8/2/2015, data mais antiga e favorável ao recorrente.
Prazo:
5.23.	A Lei 9.873/1999 apresenta um prazo geral, de cinco anos (art. 1º) e um prazo especial, previsto no art. 1º, § 2º, a saber: "quando o fato objeto da ação punitiva da Administração também constituir crime, a prescrição reger-se-á pelo prazo previsto na lei penal".
5.24.	A irregularidade discutida nos presentes autos, em análise preliminar, não constitui crime, aplicando-se no caso concreto o prazo prescricional quinquenal.
Interrupções por atos inequívocos de apuração dos fatos:
5.25.	No regime da Lei 9.873/1999 a prescrição se interrompe "pela notificação ou citação", "por qualquer ato inequívoco, que importe apuração do fato" ou "pela decisão condenatória recorrível" (art. 2º) . Com esse fundamento, a prescrição foi interrompida:
a) em 17/10/2018, diligência ao Incra promovida por esta Corte (peça 11) 
b) em 13/3/2020, citação e audiência do recorrente promovida por esta Corte (peça 30) ;
c) em 14/9/2021, decisão condenatória recorrível prolatada na sessão da Primeira Câmara (peça 66) . 
5.26.	Assim, tendo em vista que o termo inicial da prescrição apurado nestes autos é 8/2/2015 (item 5.22) , depreende-se que transcorreram menos de cinco anos entre esse marco temporal e as datas dos eventos que resultaram na interrupção prescricional.
Da prescrição intercorrente:
5.27.	Nos termos do art. 1º, § 1º, da Lei 9.873/1999, opera-se a prescrição intercorrente se o processo ficar paralisado por mais de três anos, aguardando "julgamento ou despacho".
5.28.	Note-se que há uma correlação entre essa hipótese e as causas de interrupção da prescrição do art. 2º. Com efeito, uma vez interrompida a prescrição por alguma das hipóteses do art. 2º, o processo não pode ficar inativo, sem qualquer inovação processual relevante, por mais de três anos.
5.29.	Trata-se de prazo específico, não se aplicando nem o prazo geral de cinco anos nem o prazo especial, da lei penal (§ 2º) . A finalidade da prescrição intercorrente, com seu prazo próprio, é a de assegurar a eficiência e celeridade nas apurações administrativas. Seria contrário a essa finalidade a paralisação injustificada do processo por período maior que o triênio estabelecido para a hipótese.
5.30.	A extrapolação do prazo de três anos, sem inovação relevante no processo, pode configurar negligência. Por isso, além de se operar a prescrição, deve-se promover a "apuração da responsabilidade funcional decorrente da paralisação, se for o caso".
5.31.	Em muitas situações o exame da prescrição intercorrente pode ficar prejudicado nos processos já em tramitação no TCU. Como a ação de ressarcimento era considerada imprescritível, as peças que compõem a tomada de contas especial, elencadas no art. 10 da Instrução Normativa/TCU 71/2012, não contemplam informações pormenorizadas quanto ao andamento do processo na fase interna, o que pode prejudicar a análise de eventual paralisação por mais de três anos.
5.32.	Assim, caso o tribunal venha a adotar a sistemática da Lei 9.873/1999 para aferir a prescrição, convém avaliar, oportunamente, a possibilidade de ajustes na IN-TCU 71/2012, para que as tomadas de contas especiais encaminhadas ao tribunal contemplem informações sobre as interrupções ocorridas na fase interna do procedimento (como, por exemplo, declaração do órgão instaurador da TCE, de que o processo não ficou paralisado por mais de três anos, na forma do art. 1º, § 1º, da citada lei) .
5.33.	Especificamente quanto a esta TCE, as próprias causas de interrupção elencadas acima (item 5.25) permitem evidenciar que o processo teve andamento regular, não se operando a prescrição intercorrente.
Conclusão:
5.34. De todo o exposto, conclui-se que não ocorreu a prescrição da pretensão punitiva desta Corte, quer sejam aplicados os regimes prescricionais adotados pelo Acórdão 1441/2016-TCU-Plenário ou pelos critérios definidos pela Lei 9.873/1999.
6.	Da comprovação da boa e regular aplicação dos recursos 
6.1. 	Inicialmente, cabe destacar que apesar da condenação do Sr. Antônio Nilton de Albuquerque ter sido motivada por irregularidades nos Convênios 738845/2010, 770833/2012 e 756553/2011, o recorrente somente apresenta argumentos relativos ao Convênio 738845/2010.  Ele defende que está comprovada a regularidade na execução do referido convênio de acordo com as seguintes alegações: 
a) houve a prestação de contas complementar no sistema Siconv em 21/11/2018, na qual foram encaminhados 11 documentos e que ainda estão pendentes de análise pelo Núcleo de Contratos e Convênios de Repasse -NCCR (p. 1 e 4) ;
b) foi emitido o Termo de Aceitação da Obra, sendo informado que os serviços tiveram condições de aceitação (p. 3) ;
c) houve a execução de 100% do objeto pactuado, conforme depreende-se do Relatório de Fiscalização de Obra (p. 3) ; e
d) cabe a aprovação Prestação de Contas do Convênio 738845/2010, considerando a nota de risco: 0,78866, constante no Siconv, bem como o exposto na Instrução Normativa ME/CGU nº 1, de 14 de fevereiro de 2019 (p. 4-5) .
Análise 
6.2.	No que diz respeito ao Convênio 738845/2010, ainda no âmbito interno desta TCE, a execução do objeto chegou a ser fiscalizada pelo ente repassador, que atestou sua execução integral, com atingimento dos objetivos do convênio (peça 3, pp. 3-19) . Entretanto, posteriormente, foram identificadas pendências na documentação, as quais foram objeto de notificação ao responsável. Diante do não saneamento das irregularidades, instaurou-se a presente TCE e concluiu-se pelo dano ao erário no valor total, dos recursos repassados, imputando-se a responsabilidade a Antônio Nilton de Albuquerque e ao Município de Nova Esperança do Piriá/PA, devido à não aprovação da prestação de contas final, por desconformidades com a legislação vigente (peça 3, pp. 65-81) .
6.3.	Nesta Corte, em maio de 2018, constatou-se divergência quanto à motivação da TCE (não aprovação ou não apresentação da prestação de contas final) , tendo sido verificado em consulta ao Sistema de Gestão de Convênios (Siconv) , que após a apreciação e rejeição da prestação de contas, houve a inserção por parte do convenente, em maio de 2017, de anexos na prestação de contas (peça 7, p. 3, itens 14-16) .  
6.4.	A unidade técnica, após análise dos dados do Siconv, constatou o seguinte em relação à prestação de contas (peça 7, p. 4) :
a) na aba de Dados: 
a.1) vigência: 25/6/2010 a 16/10/2012; indicando um elastecimento deste prazo de 24/6/2011 para 16/10/2012, mas sem constarem nos autos aditivos ou indicação de prorrogação de ofício; 
a.2) situação: prestação de contas rejeitada; confirmando que houve a apresentação da prestação de contas, e, assim, afastando a hipótese de omissão no dever de prestar contas;
b) na aba de Anexos:
b.1) nota de transferência financeira e comprovante de depósito, ambos de 27/6/2012, referentes à contrapartida, no valor de R$ 12.454,29; depósito confirmado nos extratos bancários da conta do Banco do Brasil assinalada no comprovante como a do Convênio 738845/2010 (agência 2144-X e c/c 13.692-1) ;
b.2) extratos bancários da retrocitada conta corrente compreendendo o período de 2/7/2010 a 30/12/2011, cuja movimentação confirma as datas de créditos das ordens bancárias e datas de transferências on line para beneficiários:
b.3) relação de pagamentos respaldados por algumas ordens de pagamento, notas de liquidação, comprovantes de transferência e recibos, mas sem notas fiscais, conforme especificado na tabela abaixo:
c) na aba de Pareceres: 
c.1) parecer financeiro de 31/5/2017, em que o Incra solicita à prefeitura do Município de Nova Esperança do Piriá/PA a inclusão no Siconv das seguintes peças que atentem para as pendências observadas na análise da presente prestação de contas: 
- Edital da licitação; 
- Extrato da licitação publicado no DOU/DOE; 
- Termo de Homologação e Adjudicação; 
- Ata de Julgamento que cita os participantes no certame da licitação; 
- Cópia do contrato; 
- Extrato do contrato publicado no DOU/DOE; 
- Cópia de todas as notas fiscais com atesto e carimbo identificador do convênio;
 - Cópia de documentos que comprovem o devido recolhimento de tributos - ISS/INSS; 
- Fontes de recursos para os pagamentos realizados, sejam com recursos de repasse, da contrapartida e rendimentos de aplicação; e 
- Relatórios de Execução; e
c.2) parecer pela rejeição da prestação de contas, de 9/4/2018, salientando que já existe processo de TCE relativo às contas.
6.5.	Desse modo, foi realizada diligência à Superintendência do Incra/PA solicitando a elaboração e encaminhamento à Unidade Técnica de novo relatório técnico-financeiro, com análise da documentação que havia nos autos e no Siconv (peça 10) .
6.6.	Em resposta, o Incra afirmou que atestava os termos do exame técnico realizado pela Unidade Técnica do Tribunal, acrescentando outras despesas comprovadamente indevidas (totalizando R$ 298.622,00) , que seriam passíveis de devolução em razão da falta de cobertura contratual, conforme consta da peça 13, p. 21 (peça 16, p. 5, item 22) :
6.7.	Após análise da documentação encaminhada pelo Incra para a Unidade Técnica, verificou-se que, embora não tenha sido firmado contrato, em pesquisa realizada no Siconv, que houve liquidação da despesa pelos fornecimentos feitos e pelos serviços prestados (peça 14) , (com exceção do valor pago em 11/10/2011, relativo à folha de pagamento do convênio, no valor de R$ 35.300,00 (peça 14, p. 1) , descumprindo o previsto no art. 63 da Lei 4.320/1964, haja vista que não constavam os dados necessários à caracterização da despesa realizada.  Desse modo, restou apenas a irregularidade relativa a realização de despesa com recursos do convênio (R$ 35.300,00) sem que tenham sido discriminados os serviços prestados, não sendo possível ser atestado o nexo de causalidade entre os recursos recebidos e o pagamento realizado (peça 16, p. 6, itens 23-27) .
6.9.	Adicionalmente o Incra informou que fez pedido complementar de documentação e justificativas ao convenente, solicitado via sistema (Módulo Prestação de Contas) , emitido em 6/11/2018, com prazo para atendimento até 21/11/2018, mas até 30/11/2018, data da elaboração do parecer, o convenente não havia atendido à solicitação feita pelo Incra (peça 16, p. 6, item 21) .
6.10.	Nesse sentido também foi a proposta de deliberação do acórdão condenatório:
9. Após autorização do Relator em 14/2/2020 (peça 26) , o Sr. Antônio Nilton de Albuquerque foi citado pela não comprovação da boa e regular aplicação dos recursos recebidos por força do ajuste em pauta (Convênio Siafi 738845/2010) , com dano ao erário no valor original de R$ 35.300,00, em razão de sua utilização em despesa sem que tenham sido discriminados os serviços prestados (...) .
 (...) 
17. Acolho o exame técnico empreendido pela SecexTCE no relatório precedente, com conclusão pela irregularidade das contas de Antônio Nilton de Albuquerque, condenação em débito pelo valor apurado nos autos e aplicação da multa prevista no art. 57 da Lei 8443/1992.
6.12.	Em nova consulta realizada ao sistema Siconv em 29/5/2022, foram constatadas as seguintes situações:
- na Aba Execução Convenente/Documento de Liquidação, consta que todos os documentos fiscais foram carregados no Siconv na data de 28/6/2017.
- na aba Prestação de Contas/Anexos houve a inclusão no sistema dos seguintes arquivos, com as respectivas datas de carregamento:
	Arquivo
	Data/Hora

	oficio protocolado no INCRA.pdf
	21/11/2018 22:32

	decretos-1-3.pdf
	21/11/2018 20:47

	decretos-7-7.pdf
	21/11/2018 20:44

	decretos-4-6.pdf
	21/11/2018 20:43

	parecer juridico-3-4.pdf
	21/11/2018 20:42

	parecer juridico-1-2.pdf
	21/11/2018 20:41

	habilitação de firma-contrato-4-5.pdf
	21/11/2018 20:40

	habilitação de firma-contrato-1-3.pdf
	21/11/2018 20:39

	processo administrativo de dispença de licitação.pdf
	21/11/2018 18:26

	publicação no DOU.pdf
	21/11/2018 18:26

	termo de ratificação de dispença.pdf
	21/11/2018 18:25

	CONTRAPARTIDA.pdf
	28/06/2017 14:30

	RELAÇÃO PAGAMENTOS.pdf
	28/06/2017 14:26

	EXTRATOS BANCÁRIOS.pdf
	28/06/2017 14:21

6.13.	Pois bem, os documentos listados no item anterior, existentes na plataforma do Siconv, são anteriores a 30/11/2018, data limite informada pelo Incra para a análise da prestação de contas.  Ou seja, já foram analisados pelo Incra e por esta Corte, conforme detalhado nos itens 6.5 a 6.9 desta instrução.
6.14.	Assim, diante da ausência de documentos novos tanto na plataforma Siconv quanto no presente recurso, remanesce o débito no montante de R$35.300,00, em razão da utilização de recursos federais em despesa sem que tenham sido discriminados os serviços prestados.
6.15.	Quanto a alegação de que deve ser aprovada a Prestação de Contas do Convênio 738845/2010 em razão da nota de risco ser 0,78866, tal argumento não socorre ao recorrente, visto que "a retirada de recursos da conta específica do convênio, sem aplicação no objeto pactuado e sem informações quanto ao destino dado aos valores, constitui irregularidade grave, na medida em que sinaliza a ocorrência de desfalque ou desvio de recursos públicos, passível de ensejar não só a condenação do responsável em débito, mas também a aplicação de multa, por configurar a ocorrência de dolo na gestão de recursos federais (art. 28 do Decreto-lei 4.657/1942 - Lindb) " (Acórdão 2020/2022-TCU-Primeira Câmara, Relator: Weder de Oliveira) 
6.16.	Assim, considerando que não foram apresentados argumentos suficientes para a reforma do acórdão, mantem-se a responsabilidade da recorrente por deixar de comprovar a boa e regular aplicação dos recursos federais.
CONCLUSÃO
8. Das análises anteriores, conclui-se pelo não provimento dos recursos, considerando-se que:
a) não se operou a prescrição do débito nem a prescrição da pretensão punitiva; e 
b) não foram apresentados documentos capazes de afastar o débito imputado.
8.1. Com base nessas conclusões, propõe-se a negativa de provimento do recurso de reconsideração.
PROPOSTA DE ENCAMINHAMENTO
11.	Ante o exposto, com fundamento nos arts. 32, I e 33, da Lei 8.443/92 c/c o art. 285, caput, do RI-TCU, submetem-se os autos à consideração superior, propondo-se:
a) conhecer do recurso e, no mérito negar-lhe provimento; e
b) informar ao recorrente e demais interessados do acórdão a ser proferido, destacando que o relatório e o voto que o fundamentam podem ser acessados por meio do endereço eletrônico www.tcu.gov.br/acordaos"

Bruno Marcello Fonseca de Assunção (19340/OAB-PA), Nikollas Gabriel Pinto de Oliveira (22.334/OAB-PA).

Subprocurador-Geral Lucas Rocha Furtado.

RECURSO DE RECONSIDERAÇÃO EM TOMADA DE CONTAS ESPECIAL. CONHECIMENTO. ARGUMENTOS INSUFICIENTES PARA REFORMAR O FEITO. NEGATIVA DE PROVIMENTO. CIÊNCIA.

TOMADA DE CONTAS ESPECIAL (TCE)

Secretaria de Recursos (Serur); Unidade de Auditoria Especializada em Tomada de Contas Especial (AudTCE).

Registro que atuo nestes autos em substituição ao Ministro Walton Alencar Rodrigues, de acordo com a Portaria-TCU nº 18-SEAE, de 06/03/2023.
Tratam os autos de recurso de reconsideração interposto por Antônio Nilton de Albuquerque contra o Acórdão 13382/2021-TCU-Primeira Câmara, da relatoria do E. Ministro-Substituto Augusto Sherman, que julgou irregulares as suas contas, condenou-o ao pagamento do débito, no valor histórico de R$ 35.300,00, e aplicou-lhe as multas dos artigos 57 e 58 da Lei 8.443/1992.
Na origem, trata-se de tomada de contas especial instaurada pela Superintendência Regional do Instituto Nacional de Colonização e Reforma Agrária no Pará (Incra-PA) em desfavor do ora recorrente, então prefeito de Nova Esperança do Piriá/PA, em razão da impugnação de despesas inerentes ao Convênio CRT/PA 65.885/2010 (Siafi/Siconv 738845/2010) , firmado pelo valor histórico de R$ 622.714,41, para as obras de construção de estradas vicinais no referido município.
Irresignado, o recorrente aduz que não houve a análise da prestação de contas inserida no sistema Siconv, cuja documentação, em conjunto com o termo de aceitação de obra e o relatório de fiscalização de obra, confirmam a integral execução do objeto contratado.
Pede que este Tribunal aprove a prestação de contas, uma vez que ela não foi objeto de exame pelo órgão concedente, e, assim, reforme o acórdão condenatório.
	A Secretaria de Recurso, com a anuência do Ministério Público de Contas, propôs conhecer do recurso para, no mérito, negar-lhe provimento.
Feito esse resumo, passo a decidir.
Preliminarmente, em relação à prescrição, embora a matéria não tenha sido alegada pelo recorrente, concordo com as conclusões da Serur no sentido de que ela não se operou no caso concreto, contudo, sob as balizas fixadas pela Resolução-TCU 344/2022.
Com fulcro no art. 4º, inciso II, da Resolução-TCU 344/2022, adoto, como termo inicial para a contagem, a data de apresentação da prestação de contas (peça 3, p. 47) , em 17/8/2017, e, como causas interruptivas da prescrição, a diligência realizada ao Incra (peça 10) , em 22/8/2018, e a citação e audiência do recorrente (peça 26) , em 14/2/2020, nos termos do art. 5º, I e II, da Resolução.
Finalmente, observo a ausência da prescrição intercorrente fixada no art. 8º da Resolução-TCU 344/2022, pois o processo não ficou paralisado, por mais de três anos, pendente de julgamento ou despacho.
No tocante ao mérito, razão jurídica não assiste o recorrente, pois não apresentou nenhum documento ou justificativa que comprove a regularidade da despesa no valor de R$ 35.300,00, relativa à folha de pagamento, pela qual foi condenado, de modo que não restou evidenciado o nexo de causalidade entre os recursos transferidos e o dispêndio efetuado.
Conheço, portanto, do presente recurso para, no mérito, negar-lhe provimento.
Ante o exposto, voto por que o Tribunal adote o Acórdão que ora submeto à apreciação deste Colegiado.
TCU, Sala das Sessões, em 7 de março de 2023.
Weder de Oliveira
Relator